【裁判字號】    90,上更(一),763
【裁判日期】    901204
【裁判案由】    偽造文書
【裁判全文】
臺灣高等法院刑事判決                          九十年度上更(一)字第七六三號
    上  訴  人
    即  被  告  甲○○
右上訴人因偽造文書案件，不服臺灣基隆地方法院八十七年度訴字第四五六號，中華
民國八十七年十二月二十二日第一審判決（起訴案號：臺灣基隆地方法院檢察署八十
七年度偵字第四四七七號）提起上訴，經判決後，由最高法院發回更審，本院判決如
左：
    主  文
原判決撤銷。
甲○○無罪。
    理  由
一、公訴意旨略以：被告甲○○係台北市○○○路○段五十一號三樓樹億企業有限公
    司負責人，為從事業務之人，於民國八十七年六月間，訂購石材乙批，為逃漏進
    口關稅，竟偽造由泰國公司出具之商業發票，並於八十七年六月八日，將該登載
    不實之發票，持交不知情之捷聖報關行代為報關，並由該報關公司行員將不實之
    發票，登載於原應為甲○○業務上製作之進口報單上（報單號碼ＡＡ／八七／三
    二九六／０二一二號），再於同日持向財政部基隆關稅局進口組投單報關，足以
    生損害於基隆關稅局對於進口關稅核課之正確性，因認被告涉有刑法第二百十六
    條、第二百十條、第二百十五條之行使偽造私文書罪及行使業務不實文書罪嫌云
    云。
二、訊據上訴人即被告甲○○固坦承進口石材等情事，惟始終堅決否認有右揭犯行，
    辯稱：其曾在印尼經商，因覺無利可圖，便將工廠讓售予印尼華人陳貴清，系爭
    泰國進口之石材一批，即是渠等所用以物抵債之方式清償應行給付被告之款項之
    一部分，其僅是單純地收受陳貴清所寄之系爭發票及其他文件，即交報關行進行
    進口報關、繳納稅費及提領物品等作業，並無偽造系爭發票，亦不知該發票係偽
    造的，且海關稅金業已繳納，其實在沒有必要偽造該發票等語。
三、按認定犯罪事實應憑積極證據，為刑事訴訟法第一百五十四條所明定，倘積極證
    據不足以為不利於被告事實之認定時，即應為有利被告之認定，更不必有何有利
    之證據，最高法院三十年上字第八一六號著有判例。所謂「積極證據足以為不利
    被告事實之認定」，依據同院七十六年臺上字第四九八六號判例意旨，係指據為
    訴訟上證明之全盤證據資料，在客觀上已達於通常一般之人均不致於有所懷疑、
    而得確信被告確曾犯罪之程度；若未達到此一程度，而有合理之懷疑存在時，即
    無從為有罪之確信。而訴訟上所得之全盤證據資料，固不以直接證據為限，間接
    證據亦應包含在內，惟採用間接證據時，必其所成立之證據，在直接關係上，雖
    僅足以證明他項事實，而由此他項事實，本於事理之作用足以證明待證事實者，
    方為合法，若憑空之推想，並非得採為證據資料之間接證據，同院三十二年上字
    第六七號判例可資參照。又在我國刑事訴訟法上，被告並無自證無罪之義務，不
    得以被告之抗辯或反證不成立，即無視於積極證據資料不足之事實，而遽為被告
    有罪之認定，此觀最高法院三十年上字第四八二號、三十年上字第一八三一號判
    例意旨自明。次按行為人對於構成犯罪之事實，明知並有意使其發生者，為故意
    ；又行使第二百十條至第二百十五條之文書者，依偽造、變造文書或登載不實事
    項或使登載不實事項之規定處斷，刑法第十三條第一項、第二百十六條分別定有
    明文。是故意之成立，需行為人對犯罪事實有所認識，所謂犯罪事實，係指構成
    犯罪之事實而言，從而，刑法第二百十六條既以行使偽造之文書為構成要件，則
    行為人自須認識其所行使對象之文書係偽造，始有犯罪故意可言。
四、公訴人認被告涉有上開罪嫌，無非以被告報關時所交付之發票，經駐泰國台北經
    濟貿易辦事處經濟組查證結果，泰國公司出函否認該發票為渠所開立，且否認有
    出口任何貨物，並有進口報單、發票、駐泰國台北經濟貿易辦事處經濟組傳真電
    報及泰國 Ｊ ＴＨＡＩ公司函件等在卷可稽為其主要依據。惟查：
（一）被告報關時所交付之發票，縱經查證結果為偽造之發票，然被告既堅稱該發票
      為案外人即華僑陳貴清自國外所寄交，伊不知該發票係屬偽造等語，則本院即
      難逕憑被告有於報關時交付前開發票，遽認其有前開行使偽造文書等犯行。
（二）被告辯稱其並無必要偽造或行使系爭偽造發票等語，業據證人即於財政部基隆
      關稅局驗估處擔任查價人員之乙○○於本院調查時證稱：「（問：本案是你提
      出被告發票有問題？）不是我發現，是基隆關發現invoice他拼錯了，移送到
      我這裡來，然後我就向駐外單位查發票的真實性，結果發現不是國外公司簽發
      的。」、「（問：你們如何處理？）被告價格沒有低報，我們就函覆基隆關稅
      局，他們再依法辦理。」、「（問：本案被告有無逃稅問題？）沒有。」、「
      （問：除了發票涉嫌偽造外，其他有無行政上應該處罰的地方？）沒有稅差，
      所以也沒有其他行政責任。」、「（問：既然如此被告何需偽造？）我們也覺
      得奇怪，因為如果要偽造會將價格弄得很低來逃稅，但本件沒有。」等語甚詳
      （見本院卷第三十六、三十七頁），是被告辯稱其並無偽造系爭發票之動機，
      洵堪採信。
（三）被告辯稱其曾在印尼經商，因覺無利可圖，便將工廠讓售予印尼華人陳貴清，
      而渠等以系爭泰國進口之石材一批抵償應行給付被告之款項之一部分，系爭發
      票即係印尼華人陳貴清所寄等語，亦據證人吳瓊華於本院調查時證述：「（問
      ：你曾經在被告公司上班？）我是向他租借辦公室，他有電話我幫她接及收信
      件。」、「（問：在何時？）八十六、七年。」、「（問：當時有無收到被告
      從泰國或東南亞來的信件？）有印尼、泰國，新加坡也有比較少，收到信件直
      接送到他桌上。」、「（問：本件發票從泰國寄來你是否知道？）他信裡有什
      麼東西我不清楚，我直接拿給他，只是有聊天，說他在印尼有做生意，生意做
      的不好，被朋友坑了，詳細情形我不清楚。」、「（問：被告有無跟你提到泰
      國寄來的發票是偽造的問題？）他說一些被朋友騙了的事情，我確實有幫他收
   過泰國、印尼寄來的信件，但內容我不清楚。」等語（見本院卷第四十一、四
      十二頁），雖該證人不能明確證明該發票確係案外人陳貴清所寄，惟仍足證明
      被告有在印尼經商，且其確有收自泰國、印尼等國寄來之信函文件，是被告前
      揭所辯，尚非全然無據。
（四）再者，被告雖坦承陳貴清之前曾告以發票是向朋友所借等語（見本院卷第十六
      頁），惟陳貴清究係向何人所借，被告並不清楚，是亦難以此即謂被告對該發
      票係出於偽造乙節知情，此外，亦無任何積極證據足資證明被告知悉系爭發票
      係偽造進而持以行使，則揆諸前揭規定及說明，尚難認定被告有偽造系爭發票
      之行為及行使偽造之發票之故意。
五、綜上各情，被告所辯其無首揭犯行，尚非全然無據，此外又查無其他積極證據，
    足認被告有何公訴人所指之犯行，按諸前揭最高法院判例意旨及「罪證有疑，利
    歸被告」之證據法則，被告被訴之犯罪，自屬不能證明。原審未加詳查，遽為被
    告有罪（有期徒刑五月，緩刑二年）之諭知，核有未洽，被告上訴堅決否認犯罪
    ，非無理由，應由本院將原判決撤銷，並依法為被告無罪之諭知。又被告已迭稱
    陳貴清係華僑，並未居住台灣，且現已失去聯絡等語（見本院卷第十五、十六頁
    ），本院自屬無從傳訊，併此敘明。
據上論斷，應依刑事訴訟法第三百六十九條第一項前段、第三百六十四條、第三百零
一條第一項，判決如主文。
本案經檢察官張秋雲到庭執行職務。
中      華      民      國      九十      年    十二    月     四     日
                              臺灣高等法院刑事第四庭
                                  審判長法  官  蔡  永  昌
                                        法  官  周  煙  平
                                        法  官  徐  昌  錦
右正本證明與原本無異。
檢察官如不服本判決應於收受送達後十日內向本院提出上訴書狀，其未敘述上訴之理
由者並得於提起上訴後十日內向本院補提理由書（均須按他造當事人之人數附繕本）
。
                                        書記官  吳  金  來
中      華      民      國    九十      年     十二     月     六       日


司法院資訊處製作；財團法人民間司法改革基金會備份。
